【裁判字號】    90,交上易,132
【裁判日期】    901004
【裁判案由】    過失致死
【裁判全文】
臺灣高等法院刑事判決                  九十年度交上易字第一三二號
    上  訴  人
    即  被  告  乙○○
    選任辯護人  涂惠民
右上訴人，因過失致死案件，不服台灣板橋地方法院，八十九年度交易字第四九一號
，中華民國九十年二月九日第一審判決（起訴案號：台灣板橋地方法院檢察署八十九
年度偵字第一五六六九號）提起上訴，本院判決如左：
    主  文
原判決撤銷。
乙○○因過失致人於死，處有期徒刑陸月，如易科罰金以百元折算壹日。
    事  實
一、乙○○原為私立中華技術學院學生（現轉至臺北縣私立智光高級商工職業學校就
    讀），於民國八十九年三月三十一日晚上七時三十分許，無照騎乘牌照ＦＧＯ─
    四一五號重機車，沿臺北縣中和市○○街往景德街方向行駛，途經大智街與景平
    路交岔路口，原應遵守燈光號誌之指示（行車管制號誌如現出「圓形黃燈」即表
    示代表紅色燈號即將顯示，屆時將失去通行路權），而依當時為晴天之夜晚，該
    路段視距良好，為無缺陷、無障礙物之柏油路面，其意識清楚，並無不能注意之
    情事，詎其於駕車行駛至上揭交岔路口時，見其行向之管制號誌已顯示代表紅色
    燈號即將顯示，屆時將失去通行路權之圓形黃燈時，竟未能即行準備停車，猶貿
    然駛越，使其機車甫行至景平路往中和防汛道方向之內側車道與中間車道分道線
    上時，其大智街行向即顯示為禁止通行之紅燈，適有騎乘牌照號碼ＦＶＶ─○○
    九號重型機車（起訴書誤載為ＦＵＶ─○○九號）之林盛和，於由景平路往中和
    （起訴書誤載為往板橋）方向行駛而在該交岔路口等候號誌變換時，因見該大智
    街行向號誌已轉換為黃燈，而其未待行向之景平路號誌變換為綠燈，即行搶先駛
    出，致在上揭分道線上其機車車頭擦撞乙○○所騎乘機車之左後側，因而林盛和
    人車倒地受有頭部外傷、胸部挫瘀傷及兩手背瘀腫、兩膝前部擦傷之傷害，經送
    醫急救後，仍於同年四月一日凌晨三時二十六分許，因顱內出血不治死亡，而乙
    ○○於肇事後即打電話報警前來處理，並向前往現場處理員警坦承肇事，對於未
    發覺之罪自首而受裁判。
二、案經林盛和之配偶甲○○訴由臺北縣警察局中和分局報請臺灣板橋地方法院檢察
    署檢察官相驗後偵查起訴。
    理  由
一、訊據上訴人即被告乙○○供承有於右揭時地無照騎乘機車，而於駛越右開交岔路
    口時遭被害人林盛和騎乘之機車車頭撞及其機車左後側，被害人林盛和因而人車
    倒地受有右述傷害不治死亡之事實，並有道路交通事故調查報告表一紙、舉發違
    反道路交通管理事件通知單影本二紙、車損及現場照片六十六幀在卷可稽，而被
    害人林盛和確因本件車禍受有右述傷害，經送醫急救後仍因顱內出血不治死亡等
    情，亦經台灣板橋地方法院檢察署檢察官督同檢驗員相驗無訛，製有勘驗筆錄、
    驗斷書及相驗屍體證明書各一份在卷可參。惟被告乙○○矢口否認就本件車禍之
    發生有何過失，辯稱：伊當時通過路口時是綠燈，行駛至景平路往中和方向之中
    間車道時才看到變黃燈，而伊通過路口時，看到景平路上之停止線停有一些機車
    在等待變燈，迨伊駛至內側車道與中間車道分道線上時就遭沿禁止機車之內側車
    道高速駛來之林盛和機車撞擊伊機車之左後方，且林盛和傷重死亡乃因其未戴安
    全帽所致云云。經查：依肇事現場圖及車損照片所示，肇事後被告機車之左後側
    及被害人機車前擾流板右側均破裂，並於被害人行向之交岔路口內即景平路往中
    和方向之中線車道靠近內側車道之分道線旁遺有三點八公尺長之刮地痕，被害人
    林盛和亦躺臥在距刮地痕右方五點五公尺之中間線車道上，此外於景平路上並無
    落土、油漬或其他散落物存在，且依被告供稱伊機車行駛至內側車道與中間車道
    之分道線上時遭被害人騎乘之機車撞及機車左後側云云，則被告機車遭撞及時，
    其機車之左後側顯尚未進入內側車道，是本件難認被害人原係行駛於禁行機車之
    內側車道，而係行駛於中間車道上。又依被告於原審法院審理時提出附卷之現場
    圖顯示（見原審卷第五六頁）往中和方向之景平路外側車道及中間車道，其路寬
    分別為三點七公尺及三點三公尺，與警製現場圖所繪每格代表二公尺，計約三格
    半之該二線車道等寬，刮地痕起點恰在由大智街口算起之第三格線上，則兩車撞
    擊地點自大智街口算起約六、七公尺間，以被告於原審法院審理時供稱伊當時通
    過路口之車速約四十公里云云（見原審卷第二四頁背面），則每秒行進約十一點
    十一公尺，依此顯見被告騎乘之機車於駛越大智街口瞬即在景平路往中和方向之
    中間車道上遭被害人機車撞及左後側，而依被告於原審法院審理時供稱伊行向前
    面有很多車子先走了，伊是最後一台，剛出路口那一剎那如慢一點就闖紅燈，在
    被撞時就變紅燈，而因出路口看見閃黃燈，所以就要加速通過云云（見原審卷第
    二六頁背面、第四四頁），並參酌肇事路口之交通管制號誌時相為大智街橫向綠
    燈二十五秒，景平路綠燈六十秒，其間黃燈各緩衝五秒，有台北縣警察局中和分
    局八十九年十一月九日（）北警中字第三六０一九號函在卷可參，依此被告騎
    乘之機車駛至該大智街口前時，其行向號誌應即已變換為黃燈，則被告本應即準
    備停車，詎被告見其行向號誌已顯示為黃燈時竟猶貿然前駛，適被害人因見大智
    街行向號誌已變為黃燈即搶先起步，復疏未注意車前狀況，致其機車車頭撞及被
    告機車左後側，肇致本件車禍之發生，被告所辯伊機車通過大智街口時仍係綠燈
    云云，顯非事實，要係卸責之詞，不足採信。
二、按汽車駕駛執照為駕駛汽車之許可憑證，未領有駕駛執照駕車者，除科處罰鍰外
    ，應扣留其牌照、禁止行駛；汽車行駛至交岔路口，應遵守燈光號誌之指示；行
    車管制號誌顯示為圓形黃燈係用以警告車輛駕駛人及行人，表示紅色燈號即將顯
    示，屆時將失去通行權，道路交通管理處罰條例第二十一條第一項第一款、道路
    交通安全規則第五十條第一項、第一百零二條第一項第一款、道路交通標誌標線
    號誌設置規則第二百零六條第五款分別定有明文。被告雖未考領有駕駛執照，惟
    據其供稱已騎乘機車多時，則對此道路交通安全規則自當有所認識，而依事故發
    生時為晴天之夜晚，該路段視距良好，路面乾燥、平坦、無缺陷及無障礙物之柏
    油路面，為道路交通事故調查報告表所載明，就當時情並無不能注意之情事，
    詎被告見其行向號誌已顯示為黃燈時竟仍闖越肇事，其就本件車禍之發生顯有過
    失甚明。縱被害人搶先起步及未注意車前狀，就本件車禍之發生亦有過失，亦
    不因之解免被告應負之過失責任，且被告之過失行為與被害人之死亡間復有相當
    因果關係，是本件事證明確，被告犯行洵堪認定。又道路交通安全規則第八十八
    條第五款規定騎乘機車應戴安全帽，旨在增進駕駛人及附載坐人自身之安全，非
    屬保護他人之法律，且被害人林盛和有無依規定佩戴安全帽乃損害結果是否因此
    擴大之問題，無關乎損害發生原因之認定，於被告過失責任之成立自不生影響，
    附此敘明。
三、核被告所為，係犯刑法第二百七十六條第一項之過失致人於死罪，被告無駕駛執
    照而騎乘機車肇事致人死亡，依道路交通管理處罰條例第八十六條第一項規定加
    重其刑，而查被告肇事後即報警前來處理，並向前來現場處理之警員坦承肇事，
    有上揭道路交通事故調查報告表上報案入欄所載及被告之警訊筆錄可參，其對於
    未發覺之罪自首而受裁判，應依刑法第六十二條前段規定減輕其刑，並依法先加
    重後減輕之。原審據以論罪科刑，固非無見，惟查被告肇事後，於偵查機關尚未
    發覺其犯罪前即向警坦承肇事，並受裁判，原審未論以自首並依法減輕其刑，尚
    有未洽，是被告上訴意旨否認就本件車禍之發生有何過失犯行，固無理由，惟原
    判決既有可議之處，自應由本院予以撤銷改判，爰審酌被告尚無不良前科、過失
    程度、被害人亦有過失，因而致生之危害，就賠償金額尚未達成協議致迄仍未賠
    償被害人之家屬，惟被告現仍於學校就讀中，有學生證影本在卷可參，暨犯罪後
    之態度等一切情狀，量處有期徒刑六月，而查被告行為後，刑法第四十一條規定
    之易科罰金折算標準，已於九十年一月十日修正公布，同年月十二日生效，將得
    易科罰金之最高本刑由有期徒刑三年以下提高至五年以下，比較新舊法結果，易
    科罰金之折算標準以修正後之刑法第四十一條第一項規定較為有利，爰並依刑法
    第四十一條第一項之規定諭知易科罰金之折算標準。
據上論斷，應依刑事訴訟法第三百六十九條第一項前段、第三百六十四條、第二百九
十九條第一項前段，刑法第二百七十六條第一項、第六十二條前段、第二條第一項前
段、第四十一條第一項、道路交通管理處罰條例第八十六條第一項，罰金罰鍰提高標
準條例第一條前段、第二條，判決如主文。
本案經檢察官林炳雄到庭執行職務。
中      華      民      國    九十      年      十      月     四       日
                              臺灣高等法院刑事第三庭
                                  審判長法  官    張  連  財
                                        法  官    李  英  勇
                                        法  官    張  傳  栗
右正本證明與原本無異。
不得上訴。
                                        書記官    王  秀  雲
中      華      民      國    九十      年      十      月      五      日
附錄：本案論罪科刑法條全文
刑法第二百七十六條第一項
因過失致人於死者，處二年以下有期徒刑、拘役或二千元以下罰金。


司法院資訊處製作；財團法人民間司法改革基金會備份。
